---
title: "Articulation de différents langages (R, JavaScript et Python) pour la géovisualisation avec Quarto"
subtitle: "Atelier Sageo, Québec, Juin 2023"
author: "Timothée Giraud, Nicolas Lambert, Matthieu Viry, Ronan Ysebaert (UAR RIATE, CNRS, Université Paris Cité)"
format:
  html:
    theme: sandstone
    fontsize: 0.9em
    code-tools: true
    toc: true
    toc-depth: 2
    linkcolor: "#8631ad"
execute: 
  cache: false
editor_options: 
  chunk_output_type: console
---

## Présentation

Dans un contexte d’essor de carnets interactifs (Notebooks), l’objet de cet atelier consiste à montrer les possibilités offertes par Quarto, un système de publication scientifique et technique open-source basé sur Pandoc, qui permet d’articuler différents langages pour réaliser des géovisualisations reproductibles dans un seul et même document. Cet atelier proposera aux participants une prise en main des principales fonctionnalités offertes par Quarto, puis une mise en œuvre de chaînes de traitements de l’information géographique reproductibles avec R, Python et Observable JavaScript dans cet environnement.

### Déroulé de la demi-journée

-   Installation des logiciels nécessaires à la mise en - place de l'environnement de développement (Quarto, R, Python, RStudio, Jupyter...). / **A envoyer aux participants en début de semaine ?**
-   Présentation et prise en main des principales fonctionnalités des notebooks Quarto. Présentation des écosystèmes spatiaux de R et Python, et, d'un jeu de données commun sur - lequel s'appuiera l'ensemble de l'atelier.
-   Traitement des données vectorielles : Mise en pratique d'une chaîne de traitements reproductible avec R, notamment grâce aux packages sf et mapsf.
-   Traitement des données raster : Mise en pratique d'une chaîne de traitements reproductible avec Python (bibliothèques geopandas, rasterio, matplotlib, nbdev, etc.).
-   Création de visualisations cartographiques interactives avec ojs (bibliothèques bertin, Plot, Gridviz, Deck.gl).
-   Export/publication du document quarto produit pendant l'atelier (templates de différentes revues scientifiques, slides, https://quartopub.com/, etc.).


## Données atelier

Plusieurs possibilités si espace d'étude canadien : 

**Vecteur**

-   [OpenStreetMap](https://www.openstreetmap.org/) (POI) : restos, bars. 
-   Le découpage géographique des municipalités québécoises (Source : [Ministère des Ressources naturelles et des Forêts](https://mrnf.gouv.qc.ca/repertoire-geographique/carte-generale-base-donnees-geographiques-administratives/)).
-   La série de population 2001-2022 et l'indice de vitalité économique des localités québecoises, délivré par l'[Institut de la Statistique du Québec](https://statistique.quebec.ca/fr/recherche?territoire=municipalites&type_produit=tableau-detaille).

**Raster** 

- Estimations de population désagrégées : [World Pop Canada 100 m res - 42 Mo](https://hub.worldpop.org/geodata/summary?id=49922) + [USA - 417 MB](https://hub.worldpop.org/geodata/summary?id=49916) ou [1km - CAN](https://hub.worldpop.org/geodata/summary?id=34942) / [USA - 49.42 MB](https://hub.worldpop.org/geodata/summary?id=34816)
- Couverutre du sol : ESA World Cover ? source [European Space Agency](https://worldcover2020.esa.int/download) ou [NASA](https://ladsweb.modaps.eosdis.nasa.gov/missions-and-measurements/science-domain/land-cover-and-phenology/) + [Guide](https://lpdaac.usgs.gov/documents/101/MCD12_User_Guide_V6.pdf). Sur le Québec cf [Comptes des terres du Québec Méridional](https://statistique.quebec.ca/cartovista/comptes_terres/index.html) et [GeoTIFF associé](https://www.donneesquebec.ca/recherche/fr/dataset/comptes-des-terres-du-quebec-meridional-changement-de-la-couverture-terrestre) 
-  Intensité pollution lumineuse : [Earth Observation Group](https://eogdata.mines.edu/products/vnl/)



::: {.callout-caution collapse="true"}
### \[To do\] : Télécharger les données de l'exercice

Télécharger les données utiles à reproduire l'exercice (dépôt github à part) - Les données - Les scripts R, Python et Ojs.

Ouvrir le fichier projet.
:::

## Préparation des espaces d'étude avec R

On cherche à proposer une analyse systématique pour l'espace d'étude environnant les communes peuplées de plus de 100000 habitants de la province du Québec en 2022.

Cette préparation des données est réalisée avec R.

```{r, message=FALSE, out.width = "100%"}
library(sf)
library(mapsf)
library(readxl)
library(rmapshaper)

# Communes
mun <- st_read("geom/munic_s.shp", quiet = TRUE)

# Simplification des contours
mun <- ms_simplify(mun, keep = 0.05)

# Transformation long/lat
mun <- st_transform(mun, 4326)
mun <- aggregate(mun, by = list(MUS_CO_GEO = mun$MUS_CO_GEO),
                 FUN = head, 1)
mrc <- aggregate(mun, by = list(MUS_CO_MRC = mun$MUS_CO_MRC),
                 FUN = head, 1)

# Import données population et nettoyage
df <- data.frame(read_xlsx("data/stats_socio_eco/Pop-MUN-total.xlsx", 
                           skip = 3, n_max = 1292,
                col_types = c(rep("text", 7), rep("numeric", 22)))) 
df <- df[,c(1:3, 8:29)]
col_pop <- paste0("POP_", seq(2001, 2022, 1))
colnames(df) <- c("NOM", "STATUT", "MUS_CO_GEO", col_pop)
df$MUS_CO_GEO <- ifelse(nchar(df$MUS_CO_GEO) < 5, paste0("0", df$MUS_CO_GEO), 
                        df$MUS_CO_GEO)

df$NOM <- paste0(df$NOM, " (", df$STATUT, ")")

# Import données socio-éco et nettoyage
df2 <- data.frame(read_xlsx("data/stats_socio_eco/Tableau.xlsx", 
                           skip = 4, n_max = 1163))
df2 <- df2[-c(1:2),]
df2 <- df2[,c(2:4,6,8,10)]
colnames(df2) <- c("NOM", "REG", "VIT_ECO", "REV_MED", "TX_2564", "TAAM")

df <- merge(df, df2, by = "NOM", all.x = TRUE)
df <- df[,c(3:25, 27:30)]


# Jointure acvec le fond de carte de référence
mun <- merge(mun, df, by = "MUS_CO_GEO", all.x = TRUE)

# Clean
mun <- st_cast(mun, "MULTIPOLYGON")
mun_100k <- mun[mun$POP_2022 > 100000,]
mun_100k <- mun_100k[!is.na(mun_100k$POP_2022),]

# Export
#st_write(mun, "geom/munic.geojson")
#st_write(mrc, "geom/mrc.geojson")


# Cartographie
# Transformation conique équivalente d'ALbers
mun <- st_transform(mun, 6623)
mun_100k <- st_transform(mun_100k, 6623)
mrc <- st_transform(mrc, 6623)

mf_init(mun_100k)
mf_map(mun, border = "white", add = TRUE)
mf_map(mun_100k, col = "red", border = "white", add = TRUE)
mf_map(mrc, col = NA, border = "black", add = TRUE)
mf_label(mun_100k, var = "MUS_NM_MRC", halo = TRUE, overlap = FALSE)
mf_scale(size = 50)
mf_title("Municipalités québecoises avec plus de 100 000 habitants en 2022")
```

## Initialisation de l'analyse

Extraction du nom des communes de plus de 100 000 habitants. 

```{r}
mun_100k$NOM
```

Choix de l'espace d'analyse parmi ces communes. 

```{r}
sel <- "Québec"
```

Définition de l'emprise spatiale d'analyse, définie par une bounding box définie par *Xmin, Ymin, Xmax, Ymax*. On propose ici un périmètre d'étude de 2km autour de l'emprise géographique de la commune sélectionnée.

```{r}
down <- st_as_sfc(st_bbox(st_buffer(mun_100k[mun_100k$MUS_NM_MRC == sel,], 2000)))
down <- st_transform(down, 4326)
bbox <- st_bbox(down)
```


## R

### Ecosystème spatial de R

### Analyse

Repartir de l'analyse de Tim sur les [restos OSM](https://rgeomatic.hypotheses.org/1244) en l'appliquant au Québec ?

## Python

### Ecosystème spatial avec Python

### Analyse

- Analyse de la couverture du sol avec graphique de synthèse ? 
- Importer un raster, afficher ses valeurs et en faire la synthèse graphique à la façon de ce qui avait été fait [durant SIGR](https://sigr2021.github.io/mardown_data/#sympa-pour-voir-les-%C3%A9toiles)


## Observable JavaScript

### Ecosystème spatial avec Ojs

### Cartographie interactive avec Observable JavaScript

- carto interactive des niveaux de vie des municipalités avec minimap centrée sur l'espace d'étude ? 
- vizu avec DeckGL (Hexagon layer)[https://observablehq.com/@johnhaldeman/tutorial-on-deckgl]

## Le petit plus : dépôt et déploiement continu avec GitHub.
